【裁判字號】    89,簡上,816
【裁判日期】    900328
【裁判案由】    給付簽帳卡消費款等
【裁判全文】
臺灣臺北地方法院民事判決  八十九年度簡上字第八一六號
    上  訴  人  丙○○○○○○.
                              .
    被上訴人    財團法人聯合信用卡中心  設台北市○○○路三六三號四樓
    法定代理人  乙○○      住台北市○○○路三六三號四樓
    訴訟代理人  甲○○      住台北市松山區○○○路三六三號四樓
                丁○○      住台北市松山區○○○路三六三號四樓
                蘇美蓮律師
右當事人間請求給付簽帳卡消費款等事件，上訴人對於中華民國八十九年十月二十五
日本院台北簡易庭八十九年度北簡字第七五三五號第一審判決提起上訴，本院判決如
左：
    主    文
上訴駁回。
第二審訴訟費用由上訴人負擔。
    事    實
甲、上訴人方面：
一、聲明：
（一）原判決廢棄。
（二）被上訴人應給付上訴人新台幣（下同）三十萬二千六百二十三元，及如附件一
      所示各應付金額之利息起算日起至清償日止，按年息百分之五計算之利息。
（三）被上訴人之反訴駁回。
二、陳述：除與原審判決書所載相同者茲予引用外，補稱：
（一）兩造簽訂之特約商店約定書為定型化契約，依民法第二百四十七條之一規定，
      應立於保障經濟上較弱者之立場，解釋該約定書之內容。
（二）縱上訴人依約有初步辨識信用卡真偽之義務，應係指客觀上以肉眼即能明顯辨
      認者而言，非謂一切偽卡消費之風險皆由上訴人承擔。而系爭消費款簽帳單，
      其各該防偽標記與作業手冊所示之防偽標記客觀上並無不符。又上訴人依約僅
      有辨認簽帳單與信用卡上之簽名是否相同之義務，至於就前後不同消費日期之
      數張簽帳單則無辨認是否為相同筆跡之義務。另持卡人英文姓名之正確拼音為
      何，上訴人本無從知悉，如欲強求上人藉辨認持卡人英文姓名拼音之正確性以
      判斷信用卡之真偽，實屬過苛，且有擴張解釋契約之嫌。
（三）上訴人既已依約向被上訴人辦理授權報備並取得授權號碼，已確定核可各交易
      款項，無由責令上訴人承擔偽卡消費之風險。
（四）否認曾收受作業手冊。
（五）我只有影印消費者許國富之身分證影本，但無法提出，因在警察那邊沒有還我
      。
三、證據：除援用原審之立證方法外，提出統一發票、營業人銷售額與稅額申報書（
    均影本）為證。
乙、被上訴人方面：
一、聲明：駁回上訴。
二、陳述：除與原審判決書所載相同者茲予引用外，補稱：
（一）本件並無消費者保護法（下稱消保法）第十一條第二項及民法第二百四十七條
      之一之適用：按民法第二百四十七條之一規定定型化契約之條款按其情形顯失
      公平者．該部分約定無效，係指依契約訂定之本旨所生主要權利義務，或按法
      律規定加以綜合判斷而有顯失公平之情形而言。本件於信用卡之交易而言，實
      務上咸認特約商店係發卡銀行之履行輔助人，故而於系爭特約商店約定書，約
      定於持卡人提示信用卡消費時，特約商店除應核對信用卡卡片之真偽外，亦負
      有代發卡機構注意信用卡使用人是否與申請人本人一致之義務，乃係為促進信
      用卡交易安全並降低信用卡被冒用之危險，對於健全誠實信用之交易秩序及發
      卡機構之風險成本管理，確有助益且屬必要，是系爭約定書課予特約商店上開
      之注意義務，應屬合於契約本質之規範，且與法令規範之精神無違，自無顯失
      公平之情事。再者，上訴人因非為消保法所指稱之消費者，是以本件之約定書
      縱為定型化契約亦應無消保法第十一條第二項規定之適用。
（二）本件上訴人確已違反其依約定書應盡之真偽卡辨識義務，且其亦有未依作業手
      冊所定之程序，處理信用卡簽帳交易之情事：
  １、按信用卡申請人於收到信用卡並完成開卡程序後，即於卡片背面之簽名欄內簽
      名，其作用除係為避免信用卡遭人冒用外，另一目的亦在使特約商店於接受持
      卡人簽帳消費時，得據為核對是否為持卡人本人簽帳消費之依據，因持卡人簽
      名於信用卡背面後，即無法變更其上之簽名式樣，因此持卡人其後簽名於簽帳
      單上之署名既應與信用卡上之簽名同，該簽名即不因前後不同之消費日而異其
      簽名之式樣與筆跡，惟於系爭簽帳交易竟有姓名相同之持卡人，於上訴人商家
      前後不同消費日之數張簽帳單上之姓名相同，而所簽之筆跡卻有不同之情事，
      則依上述之說明，益見上訴人並未善盡核對持卡人簽名是否相符之義務，而原
      審判決依此認定上訴人就接受此部分之簽帳交易如非故意，亦有重大疏失之情
      事，實屬的論，乃上訴人竟稱其就前後不同消費日期之簽帳單，既無為辨識是
      否為相同筆跡之義務，伊即無違約之事由可言，實屬卸責之詞，不足採信。
  ２、再按，信用卡正面持卡人之英文姓名拼音係發卡銀行按其留於信用卡申請書上
      之中文姓名譯音，依規定須與護照上之英文姓名拼音同，以便持卡人於國外簽
      帳消費時特約商店之核對而印製，是信用卡正面之英文姓名拼音既為持卡人中
      文姓名之譯音，二者即同具有確認持卡人身分之功能，故比對持卡人英文姓名
      與中文姓名是否具有一致性，應屬特約商店依約定書第十一條，核對持用者之
      身份與持卡人本人是否相符，義務之範疇，上訴人雖稱持卡人英文姓名之正確
      拼音為何，其無從知悉，如強欲其辨識不僅過苛，且有擴張契約解釋之嫌，實
      乃卸責之詞，不足採信。
  ３、依系爭約定書第一條第十項之約定，授權號碼：乙方依照甲方指定之方式辦理
      授權報備，甲方或發卡機構依一定方式核給乙方，用以確認該筆交易程序得繼
      續進行之文字或數字代碼，授權號碼係依正常程序所為之電腦作業編碼，非為
      請求付款之依據，可知特約商店於接受簽帳交易時，尚須依憑約定書及作業手
      冊所定之程序，依約履行各項義務，實不能單憑簽帳交易已取得授權號碼，即
      認被上訴人已核可各該交易款項。本件經查上訴人商家於接受系爭簽帳交易時
      ，確實有疏於注意辨識真偽卡之情事（請詳後述），則就因其違約而招致之簽
      帳款損失，實無由被上訴人負擔之理。
  ４、本件原審法院依其職權核對之結果認定除系爭簽帳單上之防偽標記與作業手冊
      所示之標記不符外，亦與上訴人商店之前曾接受真卡簽帳交易之防偽標記不同
      ，且系爭簽帳單上所印錄之持卡人英文姓名凸字亦有參差不齊之情形，與真卡
      之特徵不符，上述情形均得以肉眼加以辨識其不同，是原審判決既已於理由欄
      內加以判斷敘明其認事用法之理由，上訴人空言指摘原審判決有判決不備理由
      之違法，亦無足取。
  ５、又上訴人於  鈞院準備程序中雖另行以伊未收到作業手冊置辯，惟查，上訴人
      確實於原審法官提示系爭作業手冊時稱伊已收到，就此自認之事實雖於原審言
      詞辯論筆錄未予記載，適因原審八十九年六月二十三日、八十九年九月二十九
      日開庭錄音帶亦已遺失然參諸上訴人於原審法院並不爭執未收到作業手冊，
      且其於上訴理由狀內就此事由亦未加以爭執，並主張系爭請款簽帳單上各該防
      偽標記與作業手冊所示之防偽標記客觀上並無不同，可知上訴人應已收到系爭
      作業手冊，否則上訴人為何於原審未加爭執，從而上訴人於鈞院主張其未收到
      作業手冊乙節，無足以採。
  ６、末按信用卡契約乃持卡人與發卡機構約定，由持卡人於發卡機構提供之特約商
      店簽帳消費，並委託發卡機構代為處理清償信用卡消費債務，且由持卡人給付
      發卡機構手續費、年費等報酬之約定部分，其法律關係性質上係委任契約，基
      此，發卡機構為持卡人處理委任之事務即為替持卡人向特約商店清償債務，發
      卡機構必須依據持卡人之指示，即持卡人在簽帳單上之簽名下所為之付款，始
      得視為民法第五百四十六條必要之費用，而得向持卡人請求償還，此有最高法
      院八十九年台上字第一六二八號著有判決可資參考。據此，未經持卡人簽名之
      簽帳款，發卡機構即不應付款予特約商店。經查上訴人據以請款之系爭附表所
      示之二十四筆簽帳交易，其簽名之人既非各該卡號之真正持卡人，則依上述之
      說明系爭卡號之真正持卡人既未簽名於簽帳單上指示發卡銀行及被上訴人代為
      清償信用卡債務，則被上訴人自不能代為清償，且由上訴人所提示請款簽帳單
      上簽名皆非真正持卡人之姓名乙節觀之，亦可知本件上訴人就簽名之核對實有
      疏失之情事，為系爭約定書第十三條所定核對簽名義務之違反，則被上訴人依
      約定書第廿四條之約定，就系爭簽帳請款自不負付款之義務。
三、證據：援用原審之立證方法。
    理    由
壹、本訴上訴部分：
一、上訴人於原審起訴主張：其於八十九年二月二十二日與被上訴人簽訂特約商店約
    定書（下稱系爭約定書），成為接受信用卡簽帳消費之特約商店，由上訴人負責
    接受持卡消費者得以簽帳方式購買商品，依約被上訴人應於上訴人向之請款後四
    個營業日內，將扣除百分之二點五手續費之簽帳費用給付上訴人，嗣上訴人向被
    上訴人請領如附表所示之二十四筆簽帳（下稱系爭消費款），詎被上訴人除給付
    附表編號二十三之簽帳款六萬七千七百四十一元外，餘皆藉詞拒不給付，爰依兩
    造特約商店契約關係請求被上訴人給付三十萬二千六百二十三元等語。被上訴人
    則以：系爭消費款係偽卡消費，依約被上訴人無給付義務，且被上訴人未依兩造
    簽訂之約定書及作業手冊之規定，盡防阻偽造信用卡或非真正持卡人消費之注意
    義務，依約定書第二十四條約定，被上訴人不負支付系爭消費款之義務等語，資
    為抗辯。
二、查上訴人於八十九年二月二十二日與被上訴人簽訂特約商店約定書，成為接受信
    用卡簽帳消費之特約商店；另系爭消費款為偽卡消費簽帳等情，業據兩造提出特
    約商店約定書、交易明細表、簽帳單影本二十四紙等件為證，復為兩造所不爭執
    ，堪信為真實。
三、查系爭約定書約定：「乙方（即上訴人）同意本約定書所約定之信用卡持卡人得
    以簽帳方式支付向乙方購物及享受服務等之款項，甲方（即被上訴人）同意為乙
    方處理因接受持卡人簽帳所發生之帳款收、付事宜」；而所謂信用卡，依系爭約
    定書第一條第一款約定，「指一切合法經由甲方處理簽帳單據及帳款收付事宜之
    國內及國際間通用之信用卡，該卡係依甲方及依與甲方有合作關係之國內及信用
    卡組織指定設計而製作，由參加甲方之會員發卡機構信用卡組織與該等信用卡組
    織有合作關係之其他所有國內、外機構團體所發行卡上有持卡人本人簽名，於有
    效期間內可供持卡人憑以簽帳者」，此有系爭約定書在卷可參，是依上開約定，
    被上訴人僅對由其或與其有合作關係之發卡機構所發行之真實有效性之信用卡持
    卡人所簽帳消費之金額負付款之責任，對偽造之信用卡所為之消費，無付款之義
    務。又系爭消費款縱均取得授權碼，惟授權碼僅係依正常程序所為之電腦作業編
    碼，非為請求付款之依據，亦經系爭約定書第一條第十一款所約明，上訴人主張
    其已依約向被上訴人辦理授權報備並取得授權碼，表示被上訴人已核可該等交易
    ，其自得請求給付信用卡消費款，如屬偽卡消費，皆應由被上訴人承擔該風險等
    語，與上開約定尚有不符。
四、又系爭約定書第三條約定：「乙方同意辦理信用卡業務，由甲方指定乙方所適用
    之作業程序及方法，並依照本約定書、作業手冊、本約定書特別約定事項及甲方
    書面通知，處理各項作業」，第十一條約定：「每筆持卡人簽帳，乙方均應詳盡
    辨明該卡之真偽及有效性，並負責核對持用者之身份與持卡人本人是否相符」，
    第二十四條前段復約定：「乙方未依本約定書及作業手冊之約定處理之帳款，甲
    方不負支付該筆帳款之義務，若甲方已為給付者，乙方應負返還之責」，據前開
    約定，上訴人於辨識真偽卡或持卡人是否真正等簽帳業務時，應以系爭約定書及
    作業手冊等規定為注意義務之標準，倘上訴人已盡前開約定標準之注意義務，則
    縱屬偽卡消費，上訴人亦得依約請求被上訴人給付該等簽帳款項；惟若上訴人所
    施之注意未達上開約定標準，其仍請求各該交易之簽帳款項，即為無據。
五、經查：
（一）依附表所示編號一、五至二十一為VISA國際卡，編號二至四、二十三、二十四
      者為MASTER  CARD國際卡，依作業手冊附錄六偽卡辨識之說明，VIAS國際卡有
      效期限右側之大寫英文字，「Ｖ」型防偽符號應為向右斜45度之字體，而
      Master  Card國際卡有效期限右側有由MC兩英文字組合而成之「  」字樣（見
      作業手冊第二十五、二十六頁），而系爭消費款之簽帳單影本上之防偽標記除
      與作業手冊所示者不同外，亦與原告商店前曾接受VISA國際卡，Master  Card
      國際卡之真卡簽帳消費簽帳單影本上之防偽標記不同，且客觀上得以肉眼辨識
      上開不同之處，有系爭消費款之簽帳單影本附原審卷可參，詎原告竟未注意而
      仍接受該偽卡之簽帳消費，已違反系爭約定書第十一條之辨識義務。
（二）再參諸系爭消費款之簽帳單影本所示，編號十二、二十為同一卡號信用卡之消
      費，按理持卡人「許國富」之簽名應為相同，惟互核該二張簽帳單影本上之簽
      名，以肉眼即可辨識有明顯不同，上訴人顯有未盡核對簽名之注意義務。且依
      作業手冊附錄六偽卡辨識之說明，若係真卡，信用卡上之英文姓名拼音字母應
      大小相同、整齊排列，而系爭消費之簽帳單影本上之英文凸字卻客觀上以肉眼
      可觀察出有大小不一、參差不齊之情形，據上開作業手冊之說明，應屬偽卡，
      惟上訴人卻仍接受各該交易，亦有違反系爭約定書第十一條之注意義務情事。
（三）末查，依被上訴人提出、上訴人不否認其真正之電腦報表記錄所示，上訴人自
      八十九年四月廿九日起至同年五月八日止，共計有刷卡消費六十七筆，其中僅
      二筆係以真卡交易，餘六十五筆均為偽卡交易，其中經取得授權碼者計二十四
      筆，且依上述電腦報表所示，上訴人平均每一至五分鐘即有一筆偽卡刷卡之記
      錄；又依電腦報表RESP欄所示，各該偽卡交易於出現「Ｃ」CALL  BANK「Ｄ」
      拒絕及「Ｄ」（909）沒收卡片等異常訊息後，上訴人仍不斷以同一卡片改以
      其他金額繼續試刷，或另以其他偽卡繼續試刷以完成交易，惟依作業手冊第十
      三頁貳３及第二十三頁之規定，上訴人即應依各該訊息為相對應之處理，即如
      出現CALL  BANK訊息時，應改以人工授權或語音授權作業，否則不得繼續刷卡
      交易。是上開上訴人處理信用卡簽帳消費之方式，顯有違特約商店防阻偽卡消
      費或非真正持卡人消費之注意義務。
（四）上訴人雖抗辯系爭約定書乃定型化契約，參諸民法第二百四十七條之一之立法
      意旨，應立於保障經濟上較弱者之立場，解釋兩造所訂附合契約之內容等語，
      惟前開特約商店負有代發卡機構核對信用卡真偽及持卡人是否真正義務之約定
      ，係為促進信用卡交易安全並降低信用卡冒用風險，對於健全交易秩序，確有
      助益及必要，是上開約定並無何顯失公平或應立於經濟弱勢者之地位更為放寬
      解釋之理由。至上訴人又抗辯其未收到特約商店作業手冊等語，惟系爭約定書
      既已約定上訴人於處理簽帳交易時應盡之注意義務標準，自不因上訴人有無收
      受作業手冊而降低其應施加之注意義務。況上訴人對作業手冊內詳載之刷卡機
      如何操作、簽帳單如何填寫、如何辦理請款等均甚明瞭，且依原審卷附被上訴
      人之電腦報表紀錄所示，上訴人亦曾有依作業手冊記載，於端末機螢幕出現「
      call  bank」訊息時，改採人工授權作業之行為，而須知悉如作業手冊附錄一
      示發卡銀行授權專線，是其稱未收受作業手冊，尚難認確屬實。是上訴人前揭
      抗辯，尚不足取。
六、綜上所述，系爭消費款既係偽卡消費，且上訴人於處理系爭偽卡簽帳之消費款時
    ，有前陳未依約定書第三條、第十一條未盡辨識真偽卡消費或是否為真正持卡人
    消費義務之情事，是被上訴人依系爭約定書第二十四條之約定，並不負支付系爭
    帳款之義務，從而上訴人依兩造契約關係，請求被上訴人給付附表編號一至二十
    二、二十四號之簽帳消費款三十萬二千六百二十三元，為無理由。
貳、反訴上訴部分：
一、被上訴人於原審反訴主張：上訴人係被上訴人之特約商店，前持附表編號二十三
    號消費之簽帳單向被上訴人請領款項，被上訴人亦於八十九年五月十八日撥付上
    訴人六萬七千七百四十一元（扣除手續費百分之二點五），嗣後被上訴人發現編
    號二十三之簽帳單防偽之「Ｖ」型符號與真卡不符、英文姓名之字母排列大小不
    一、參差不齊，且其簽名亦與編號二十四同一人不同簽帳卡之簽帳單簽名不符，
    足見上訴人並未盡核對之義務，爰依約定書第二十四條約定，請求上訴人返還已
    領取之簽帳款六萬七千七百四十一元及其遲延利息等語。上訴人則以：伊已善盡
    注意義務，且不知消費者所持信用卡係為卡等語，資為抗辯。
二、經查，被上訴人主張上訴人已領取附表編號二十三號消費之簽帳款六萬七千七百
    四十一元乙節，業據提出請款付款明細為證，且為上訴人所不爭執，堪信為真實
    。次查，被上訴人主張依上開消費之簽帳單影本所示，其防偽之「Ｖ」型符號與
    真卡不符，且英文姓名之字母排列大小不一、參差不齊，均為作業手冊載明於辨
    識真偽卡時應加以注意者，詎上訴人未依約定善盡防阻偽卡消費之義務，仍接受
    該筆簽帳消費乙節，亦據提出簽帳單影本為證，經核屬客觀上以肉眼即可查知，
    是被上訴人前開主張，尚為可採。附表編號二十三號之消費款既係偽卡消費，且
    上訴人未依系爭約定書第三條、第十一條約定善盡注意義務，是被上訴人依約定
    書第二十四條約定，，請求上訴人返還已領取之簽帳款六萬七千七百四十一元及
    其遲延利息，為有理由，應予准許。
、綜前所論，如附表所示二十四筆消費款既均係偽卡消費，且上訴人於處理系爭偽
    卡簽帳之消費款時，有前陳未依約定書第三條、第十一條未盡辨識真偽卡消費或
    是否為真正持卡人消費義務之情事，是被上訴人依系爭約定書第二十四條之約定
    ，並不負支付系爭帳款之義務，從而上訴人依兩造契約關係，請求被上訴人給付
    附表編號一至二十二、二十四號之簽帳消費款三十萬二千六百二十三元，為無理
    由，應予駁回；至被上訴人依約定書第二十四條反訴請求上訴人返還已領取之附
    表編號二十三號之消費款六萬七千七百四十一元及其遲延利息，為有理由，應予
    准許。原審為上訴人本訴部分敗訴之判決，並駁回其假執行之聲請，另為被上訴
    人反訴部分勝訴之判決，並依職權宣告假執行，於法均無不合，上訴意旨指摘原
    判決不當，求予廢棄改判，為無理由，應駁回其上訴。
肆、據上論結，本件上訴為無理由，依民事訴訟法第四百三十六條之一第三項、第四
    百四十九條第一項、第七十八條，判決如主文。
中      華      民      國    九十      年      三      月    二十八    日
                                            民事第五庭審判長法官  王碧芳
                                                            法官  林秀圓
                                                            法官  歐陽漢菁
右為正本係照原本作成
本判決不得上訴
中      華      民      國    九十      年      三      月    二十八    日
~B法院書記官  曾寶生


司法院資訊處製作；財團法人民間司法改革基金會備份。
